臺灣臺中地方法院民事判決　九十一年度訴字第六一八號
　　原　　　告　甲○○
　　被　　　告　乙○○
右當事人間請求返還合夥金事件，本院判決如左：
    主      文
被告應給付原告新台幣肆拾柒萬伍仟元，及自民國九十一年三月二十一日起至清償日
止，按年息百分之五計算之利息。
原告其餘之訴駁回。
訴訟費用由被告負擔五分之四，餘由原告負擔。
本判決於原告以新台幣壹拾陸萬元為被告供擔保後，得假執行。
原告其餘假執行之聲請駁回。
    事      實
甲、原告方面：
  一、聲明：被告應給付原告新台幣（下同）伍拾柒萬元，及自民國（下同）九十一
      年三月二十一日起至清償日止，按年息百分之五計算之利息。並陳明願供擔保
      請准宣告假執行。
  二、陳述：原告於八十九年間出資壹佰壹拾伍萬元，與被告合夥開設餐廳，嗣因故
      兩造於八十九年十二月五日協議退夥，餐館改由被告獨資經營，約定被告應給
      付原告陸拾萬元，並簽發面額均為參萬元之本票二十紙予原告收執，被告應於
      票載到期日按月支付原告參萬元，倘有一期不履行，其餘債務視為全部到期。
      詎上開債務，被告僅於九十年一月間償付原告參萬元，此後即拒不履行，為此
      依據兩造所簽協議書之約定，提起本件訴訟，求為判決如聲明所示。
  三、證據：提出退夥協議書影本一件為證。
乙、被告方面：
  一、聲明：駁回原告之訴。
  二、陳述：被告固不否認與原告各出資壹佰壹拾伍萬元合夥開設餐館，嗣於八十九
      年十二月五日兩造簽訂退夥協議書，由被告支付原告陸拾萬元，此後餐館由被
      告獨資經營，被告並簽發面額均為參萬元之本票二十紙予原告收執，其中到期
      日九十年一月十日之本票，被告已因清償收回之事實，惟以下述金額對原告主
      張抵銷：
    (一)被告已於九十年二月十四日、四月九日、四月二十六日、九月二十一日總計匯
      款玖萬伍仟元入原告帳戶。
    (二)兩造開設餐館，其中建築執造規費、罰款等捌萬柒仟玖佰陸拾陸元，係由被告
      自行支出。
    (三)又被告為開設合夥餐館，支出水電管路設置費用貳拾陸萬肆仟捌佰肆拾元。
    (四)另訴外人吳廖淑慧積欠被告參拾萬伍仟肆佰捌拾元，原告佯稱可替被告收回欠
      款，但收到錢後，並未將款項交付被告。
  三、證據：提出本票影本一件、第七商業銀行及泛亞銀行匯款單影本四件為證。
    理      由
一、原告主張：其與被告合夥經營餐館，兩造各出資壹佰壹拾伍萬元，嗣於八十九年
    十二月五日雙方協議退夥，約定被告給付原告陸拾萬元，此後餐館由被告獨資經
    營，被告並簽發面額均為參萬元之本票二十紙予原告收執，約定被告於票載到期
    日按月給付原告參萬元，如有一期不履行，全部債務視為到期，詎被告於九十年
    一月間支付第一期參萬元後，即不依約履行，為此依兩造所簽協議書之約定，求
    為判決被告應給付原告伍拾柒萬元，及自起訴狀繕本送達被告翌日即九十年三月
    二十一日起至清償日止，按年息百分之五計算之利息。被告固不否認與原告合夥
    經營餐館，嗣於八十九年十二月五日兩造協議退夥，並簽訂退夥協議書，約定由
    被告給付陸拾萬元，簽發面額各為參萬元之本票二十紙予原告收執，其中到期日
    為九十年一月十日之本票，業經被告清償取回之事實，惟以：(1)被告另匯款玖萬
    伍仟元至原告帳戶、(2)兩造合夥開設餐館其中建築規費、罰款等捌萬柒仟玖佰陸
    拾陸元，及水電管路設置費用貳拾陸萬肆仟捌佰肆拾元係被告自行支付、(3)訴外
    人吳廖淑慧積欠被告參拾萬伍仟肆佰捌拾元，原告佯稱可替被告收回，但收到錢
    後，並未將款項交付被告。故以上開金額主張抵銷等語資為抗辯。
二、本件原告主張其與被告合夥經營餐館，兩造各出資壹佰壹拾伍萬元，嗣於八十九
    年十二月五日雙方協議退夥，約定被告給付原告陸拾萬元，此後餐館由被告獨資
    經營，被告並簽發面額各為參萬元之本票二十紙交予原告收執，約定被告於票載
    到期日按月給付原告參萬元，如有一期不履行，全部債務視為到期，而被告已於
    九十年一月間支付第一期參萬元等情，業據原告提出協議書影本一件為證，且為
    被告所不爭執，是原告主張此部分之事實，堪信為真實。惟被告以前揭情詞為辯
    ，可否採取？茲分述如下：
  (一)被告所辯：兩造合夥開設餐館其中建築規費、罰款等捌萬柒仟玖佰陸拾陸元，及
    水電管路設置費用貳拾陸萬肆仟捌佰肆拾元係被告自行支付一節，固據被告於本
    院九十年三月二十日言詞辯論期日庭呈各項收據為證，縱屬真實，然上開各項規
    費等支出，乃被告於八十九年十二月五日簽訂「退夥協議書」前已發生之費用，
    其於合夥存續期間內，依民法第六百七十條第一項之規定固得請求「合夥」償還
    之，然被告於八十九年十二月五日與被告簽訂「退夥協議書」，同意原告退夥，
    並僅約定由被告給付原告陸拾萬元，以消滅合夥關係，而由被告獨資經營，足見
    被告對於前開之個人支出，已對原合夥拋棄前述之償還權利。甚或，原告原出資
    壹佰壹拾伍萬元，但經被告清算結果，僅同意給付原告陸拾萬元，則原告方面因
    經營合夥事業，顯然受有伍拾伍萬元之損失，是被告簽訂上開「退夥協議書」時
    ，是否未將前開建築規費、罰款、水電管路設置費用列為合夥期間之支出予以結
    算，實非無疑。從而，被告迨合夥消滅後，再以前述對於合夥之債權與原告本件
    之請求主張抵銷，即無理由。
  (二)另被告辯稱：訴外人吳廖淑慧積欠被告參拾萬伍仟肆佰捌拾元，原告佯稱可替被
    告收回，但收到錢後，並未將款項交付被告等情，雖據被告於本院九十年三月二
    十日言詞辯論期日庭呈本院八十九年度促字第六二一五○號支付命令一件為證，
    然此情事已經原告所否認，而被告亦未能舉證以實其說，故被告以此部分參拾萬
    伍仟肆佰捌拾元主張與原告之請求抵銷，自不足採。
  (三)另被告抗辯其除給付原告第一期款參萬元外，復分別於九十年二月十四日、四月
    九日、四月二十六日、九月二十一日總計匯款玖萬伍仟元至原告帳戶一節，業據
    被告出第七商業銀行及泛亞銀行匯款單影本四件為證，且原告亦不否認確已收取
    各該款項無訛，惟陳稱此玖萬伍仟元部分與本件退夥金返還無關，被告另向其借
    款貳拾萬元等語。而被告亦自陳該貳拾萬元，係為採買餐館食材先行向原告商借
    ，並未包含於兩造各別出資之壹佰壹拾伍萬元之內，被告業已清償約壹拾參萬多
    元，則兩造間除本件退夥金債務以外，被告對於原告確有另筆消費借貸債務未償
    之事實，堪可認定。
  (四)按對於同一人負擔數宗債務，而其給付之種類相同者，如清償人所提出之給付，
    不足清償全部債額時，由清償人於清償時，指定其應抵充之債務；又清償人未為
    指定抵充之債務者，債務均已屆清償期，而擔保相等者，以債務人因清償而獲益
    最多者，儘先抵充，民法第三百二十一條、第三百二十二條第二款中段定有明文
    。經查，被告對原告除負有給付本件退夥金之債務外，另有借款未償之事實，已
    如前項所述，故被告對於同一原告負擔數宗債務，其給付之種類相同，要無疑問
    。而被告於九十年一月間給付原告參萬元後，復分別於九十年二月十四日、四月
    九日、四月二十六日、九月二十一日總計匯款玖萬伍仟元至原告帳戶，已屬不爭
    之事實，雖原告陳稱此部分之給付與本件退夥金債務無關云云，然依前開法條規
    定，被告得指定前開匯款應抵充何宗債務甚明，就此情節，依被告所提出之第七
    商業銀行及泛亞銀行匯款單影本四件，尚無從確定被告已「明示」指定抵充本件
    退夥金之債務，然其九十年二月十四日、四月九日、四月二十六日三次匯款金額
    均為參萬元，恰與本件被告應分期清償退夥金之數額相同等情以觀，可見被告係
    以「默示之方法」指定應予抵充之債務。又縱認被告並未指定抵充之債務，而依
    被告對於原告所負之二宗債務觀之，本件退夥金債務，被告並簽發二十紙本票予
    原告收執，如就本票債務之法定利率高於一般消費借貸債務之法定遲延利息而言
    ，則被告前開給付之玖萬伍仟元予以抵充本件退夥金債務，被告因清償而獲益最
    多。準此，無論依民法第三百二十一條之「指定抵充」或第三百二十二條第二款
    中段關於「法定抵充」之規定，本件被告抗辯其已給付玖萬伍仟元予原告，故原
    告所主張之退夥金債務，業因部分清償而消滅等語，堪以採取。
三、綜上所述，原告依兩造所簽協議書之約定，請求被告給付之退夥金伍拾柒萬元，
    自應扣除被告抵充之玖萬伍仟元，為肆拾柒萬伍仟元，從而，原告請求被告給付
    肆拾柒萬伍仟元，及自九十一年三月二十一日起至清償日止，按年息百分之五計
    算之利息，於法有據，逾此範圍之請求，為無理由，應予駁回。
四、原告陳明願供擔保請准宣告假執行，經核其勝訴部分，於法並無不合，爰酌定相
    當之擔保金額，併宣告之；其餘假執行之聲請，因該部分訴之駁回而失所依據，
    應予駁回。
五、結論：原告之訴為一部有理由、一部無理由，依民事訴訟法第七十九條但書、第
    三百九十條第二項，判決如主文。
中　　　華　　　民　　　國　　九十一　　年　　　四　　　月　　　三　　　日
                                        臺灣臺中地方法院民事第五庭
~B法　　　官　王邁揚
右為正本係照原本作成
如不服本判決，應於判決送達後二十日內，向本院提出上訴狀。
中　　　華　　　民　　　國　　九十一　　年　　　四　　　月　　　三  　　日
~B法院書記官
